【裁判字號】    94,重訴,368
【裁判日期】    950421
【裁判案由】    請求所有權移轉登記
【裁判全文】
臺灣臺中地方法院民事判決  94年度重訴字第368號
原      告  戊○○
            丁○○
            甲○○
            庚○○
            丙○○
原      告  乙○○
共      同
訴訟代理人  林軍男律師
被      告  己○○
訴訟代理人  林堡欽律師
複  代理人  熊梓檳律師
當事人間請求所有權移轉登記事件，本院於95年3月30日言詞辯
論終結，判決如下：
    主    文
被告應將坐落台中市○區○○○段169之22地號（面積743平方公尺
），所有權應有部分十分之四，移轉登記予原告公同共有。
訴訟費用由被告負擔。
本判決於原告以新台幣貳佰貳拾捌萬元為被告供擔保後得為假執
行；如被告以新台幣陸佰捌拾參萬伍仟陸佰元為原告預供擔保後
，得免為假執行。
    事實及理由
壹、程序方面：
一、按訴狀送達後，原告不得將原訴變更或追加他訴；但請求之
    基礎事實同一者；該訴訟標的對於數人必須合一確定時，追
    加其原非當事人之人為當事人者，不在此限；民事訴訟法第
    255條第1項第2、5款定有明文。本件原告起訴時原聲明為被
    告應將所有坐落台中市西區後子（起訴狀誤載為後瓏子）
    段169之22地號土地所有權權利範圍十分之四移轉登記予原
    告，嗣於95年3月9日更正為被告應將所有坐落台中市○區○○○段169之22地號土地所有權權利範圍十分之四移轉登記
    予原告公同共有，被告雖對此變更不同意，惟究其訴訟標的
    即請求法院判決之事項以察，其請求法院判決之基礎事實仍
    相同，且不甚礙被告之防禦及訴訟之終結，則揆諸前揭說明
    ，自應准許。又原告請求被告移轉上揭土地所有權，係依據
    原告之被繼承人吳耀亭與被告於民國（下同）54年7月17 日
    簽定之「出租耕地預約退租等合約書」，吳耀亭於58年8 月
    18日死亡，起訴時係以吳耀亭之繼承人戊○○、丁○○、甲○○、吳錦旗及乙○○為原告，惟原告吳錦旗於67年8月12
    日已死亡，權利應由其繼承人庚○○、丙○○繼承，嗣於94
    年10月3日追加庚○○、丙○○為本件原告，自屬訴訟標的
    對於數人須合一確定，而追加原非當事人之人為當事人，揆
    諸前開規定，自為合法，亦應准許，此均合先敘明。
貳、實體部分：
一、原告起訴主張：訴外人即原告之被繼承人吳耀亭與被告，於
    54 年7月17日就被告所有坐落台中市○區○○○段第169之
    22地號土地 (下稱系爭土地)簽定出租耕地預約退租等合約
    書 ( 下稱系爭合約書)，吳耀亭已依系爭合約書第1條之約
    定辦理系爭土地退租交還被告，並與被告會同辦理塗銷三七
    五耕地租約登記完畢。依系爭合約書第2、3條，若系爭土地
    出賣他人，應由被告抽出價款之四成給付吳耀亭，若被告不
    出賣，則應由被告劃出相當於十分之四價值之土地所有權移
    轉登記予吳耀亭以為給付補償，系爭合約書為包含兩種不同
    內容性質約定之選擇之債，且系爭合約書未另行約定選擇權
    人，復未約定選擇權行使期間，經原告以台中大隆路郵局第
    571、第644號存證信函催告被告履行補償義務，被告未為回
    應，即於94年8月29日提起塗銷被告與原告被繼承人吳耀亭
    之抵押權登記訴訟，可確知被告已無出賣系爭土地之意，或
    其已以默示之意思表示選定不出賣系爭土地為履行內容。原
    告復以書狀之送達催告被告行使系爭合約書之選擇權，惟被
    告迄未行使，原告為吳耀亭之繼承人，當得依法行使選擇權
    擇定依系爭合約書第2條後段，請求被告將相當於系爭土地
    價值十分之四之所有權移轉登記予原告公同共有，為此爰依
    繼承、系爭合約書之契約關係提起本訴等語。並聲明：被告
    應將坐落台中市○區○○○段第169之22地號之土地所有權
    權利範圍十分之四移轉登記予原告公同共有；且陳明願供擔
    保，請准宣告假執行。
二、被告則以：否認系爭合約書之真正，系爭合約書上被告簽名
    非屬真正，況為補償吳耀亭退租損失，被告有將3萬元交予
    被告之兄賴景臨由其代為給付吳耀亭，被告與吳耀亭間，已
    無任何債權債務關係，被告自無簽署系爭合約書之必要；縱
    系爭合約書為真正，系爭合約書約定，就土地移轉之部分，
    與農業發條例第16條規定有違，應屬無效：且系爭合約書自
    54 年7月17日即已成立，原告遲至94年8月1日始依系爭合約
    書對被告主張權利，顯已逾15年之消滅時效云云資為抗辯。
    並聲明：駁回原告之訴及假執行之聲請；且陳明：如受不利
    判決，願供擔保請准免予假執行。
三、兩造不爭執之事實：
（一）系爭土地現仍為被告所有。
（二）吳耀亭已將系爭土地退租交還被告，並與被告會同辦理塗
      銷三七五耕地租約登記完畢。
四、本件兩造爭執之處在於1.被告是否有與吳耀亭簽立系爭合約
    書？系爭合約書是否有效？2.若被告有簽立系爭合約書，且
    系爭合約書有效，其得否主張時效抗辯？茲分述如下，經查
    ：
（一）當事人主張有利於己之事實者，就其事實有舉證之責任。
      但法律別有規定，或依其情形顯失公平者，不在此限。民
      事訴訟法第277條定有明文。又法院得依已明瞭之事實，
      推定應證事實之真偽，民事訴訟法第282條亦定有明文。
      本件原告主張系爭合約為原告繼承人吳耀亭與被告所簽立
      ，固為被告否認，然查：
  １、本件原告主張訴外人吳耀亭生前與被告就系爭土地終止三
      七五租約及補償之情事，有訂立系爭合約書一節，業據原
      告提出合約書一份為證，雖被告否認在系爭合約書上簽名
      並陳稱：合約書上印章為他人所盜用（參被告所提94年10
      月6日答辯狀答辯理由第一項所載）云云，惟按依法律之
      規定，有使用文字之必要者，得不由本人自寫，但必須親
      自簽名。如有用印章代簽名者，其蓋章與簽名生同等之效
      力。如以指印、十字或其他符號代簽名者，在文件上，經
      二人簽名證明，亦與簽名生同等之效力，民法第3條定有
      明文。被告就系爭合約書上「己○○」之印文既不否認其
      為真正，且就其印章為他人盜蓋之事實，復未提出證據以
      資調查，是被告抗辯系爭合約書上「己○○」之印文非被
      告所蓋用，自無可採。又被告既於系爭合約用印蓋章，參
      諸上開民法規定，其效力與簽名同視，是原告主張被告有
      與吳耀亭簽署系爭合約書，自非無據。
  ２、又被告對吳耀亭生前與被告就系爭土地訂有三七五租約，
      且吳耀亭已將系爭土地辦理退租交還土地予被告，並會同
      被告辦理塗銷系爭土地三七五耕地租約登記等情，為被告
      所自認，堪信為真；且系爭土地於54年9月16日，設定普
      通抵押權3萬元予吳耀亭之子女即原告戊○○、丁○○、
      乙○○、甲○○已故訴外人吳錦旗（即原告庚○○、丙○○之被繼承人）權利範圍各五分之一，有系爭土地抵押權
      登記謄本，在卷可稽；審諸系爭合約書：其第一條：「乙
      方（即吳耀亭）前向甲方（即被告）承租坐落台中市○區
      ○○○段169之22地號田零點一一一一甲壹筆農地，自願
      退租還甲方，並願與甲方會同辦理塗銷三七五租約，而甲
      方同意收回」、第四條：「甲方為確保土地先行塗銷租約
      後，另行給付補償之義務起見，於本契約成立同時，將
      本件土地為擔保以另案辦理新台幣3萬元正抵押權設定登
      記手續，日後甲方完全履行上開退耕補償之給付時，乙方
      應即以無條件拋棄其抵押權，並應會同辦理塗銷抵押權登
      記，．．．」，經審諸前述吳耀亭會同被告辦理系爭三七
      五租約之塗銷登記，並交還土地予被告，而被告事後亦設
      定抵押權予吳耀亭之子女，以為擔保之情事，核與合約記
      載雙方應於第一條、第四條履行事項，大致相符，且被告
      就系爭抵押權之設定，係為擔保被告應補償吳耀亭同意退
      租之代價，亦不為爭執（被告僅爭執已為清償，後述），
      參諸上開兩造履行事項，及合約上被告簽名欄之印文，為
      被告之印章所捺印文等事實，足認系爭合約書為兩造於吳
      耀亭同意退租時所合意簽訂無誤，是原告主張被告與吳耀
      亭確有簽訂系爭合約書之事實，自屬真實。被告事後否認
      合約書之真正，自屬無據。
  ３、再按解釋意思表示，應探求當事人之真意，不得拘泥於所
      用之辭句。民法第98條定有明文。卷附系爭合約書第2條
      明載：「甲方為補償乙方退租耕地，如將來將本土地出賣
      人時，甲方願抽出價款之四成給付乙方，如甲方不出賣時
      ，甲方應割出相當於十分之四價值之土地有權，移轉登記
      與乙方，以為給付補償。」，此為本件吳耀亭同意退租還
      地之核心，依上開記載，被告同意吳耀亭如同意放棄系爭
      三七五租約之權利，將系爭三七五租約之登記塗銷，並將
      土地交還被告，則被告就吳耀亭放棄三七五租約之租賃權
      ，將以系爭土地價值之十分之四作為補償，至於該謂十分
      之四價值，是以金錢作為衡定或以土地之面積作為酌定，
      本屬不確定，任由被告選擇為之，即被告將來將系爭土地
      出售，則被告應將交易價款十分之四給付吳耀亭，如被告
      決意不出售土地而欲以土有權移轉方式為補償行為，自以
      移轉登記系爭土地所有權應有部分十分之四予吳耀亭，其
      補償價款或移轉土地面積，本得由被告選擇之，其不違公
      序良俗，復不違強制規定，自非無效。至被告抗辯系爭合
      約約定，就土地移轉之部分，與農業發條例第16條規定有
      違，應屬無效云云，惟系爭合約成立之時間在54年7月17
      日，其成立時農業發展條例（62年9月3日總統令制定公布
      ）尚未頒布，自無抵觸無效；且該條例第16條第1項第5款
      亦規定：耕地三七五租約，租佃雙方協議以分割方式終止
      租約者，得分割為租佃雙方單獨所有。審酌本件被告如須
      移轉所有權應有部分予原告，係因終止耕地三七五租約而
      來，核其約定與系爭法文規定之意旨，亦不違背，其約定
      自非無效。被告此一無效障礙抗辯，自屬無據。
（二）於數宗給付中得選定其一者，其選擇權屬於債務人。但法
      律另有規定或契約另有訂定者，不在此限。民法第208條
      定有明文。本件被告既與吳耀亭簽訂系爭合約書，並約明
      ：「甲方（即被告）為補償乙方（即吳耀亭）退租耕地，
      如將來將本土地出賣人時，甲方願抽出價款之四成給付乙
      方，如甲方不出賣時，甲方應割出相當於十分之四價值之
      土地有權，移轉登記與乙方，以為給付補償。」，依其文
      義，被告就吳耀亭退租還地之補償，得採出賣土地實價給
      付，或移轉土地所有權應有部分，二種方式為之，且選擇
      權在於被告，吳耀亭無從置喙。為擔保被告事後出賣土地
      時，或同意移轉土地所有權，被告復與吳耀亭約定將系爭
      土地設定抵押權予原告戊○○等人，以待被告選擇補償方
      法履行後，再為塗銷，是原告主張被告就系爭退租之補償
      ，得由被告選擇給付方法，為選擇之債，應屬可採。又按
      選擇權定有行使期間者，如於該期間內不行使時，其選擇
      權移屬於他方當事人。選擇權未定有行使期間者，債權至
      清償期時，無選擇權之當事人，得定相當期限催告他方
      當事人行使其選擇權，如他方當事人不於所定期限內行使
      選擇權者，其選擇權移屬於為催告之當事人，民法第210
      條第1項、第2項，亦定有明文。本件被告就其補償吳耀亭
      退租還地之方法，依系爭合約書約定，被告本有選擇之權
      ，且選擇權之行使未定期限，被告隨時為之，惟被告迄未
      為之，則被告究應給付何物，尚未特定，原告於補償方法
      未定之前，自無從請求被告履行之。再者，本件被告就系
      爭合約書之約定，一再否認契約之真正，否認其有履行之
      義務，自不能期待被告將依約履行選擇權及依約履行其補
      償責任，是原告於本件訴訟期間，以訴訟之送達（94 年
      10月25日準備書狀），催告被告於文到二日內行使擇權，
      被告猶未行使選擇權（被告於94年11月22日提出答辯二狀
      ，否認原告有此催告之權利），則原告主張系爭退租補償
      選擇之債，依法換由原告行使選擇權，自屬有據。今原告
      選擇被告應將系爭土地價值十分之四（即所有權應有部分
      十分之四），移轉登記予原告公同共有，為補償方法，被
      告即應依約履行其補償責任，原告請求被告將系爭土地所
      有權應有部分十分之四移轉登記予吳耀亭之繼承人（即原
      告等人）公同共有，於法有據。至於被告辯稱：其於吳耀
      亭退租後，有交3萬元予訴外人賴景臨交予原告等人，而
      加以補償，其對吳耀亭繼承人已無補償義務云云，並舉其
      妻賴林秀霞為證，然被告上述抗辯，業為原告所否認，且
      其所舉證人賴林秀霞，為被告之妻，其證言難免偏頗，況
      賴林秀霞亦僅陳證：被告有拿3萬元予賴景臨，至於賴景
      臨有無對原告等人清償其不知情（詳本院94年12月22日言
      詞辯論筆錄），依其證言亦無法為被告有利之認定，是被
      告抗辯已清償系爭退租補償債務，實難遽採。
（三）另按請求權因十五年間不行使而消滅；時效自請求權可行
      使時起算。民法第125條前段、第128條前段，分別定有明
      文。本件被告與吳耀亭間就退租補償約定之債，約定為選
      擇之債，解釋上，自應於有選擇權之人行使擇權，使給付
      物確定後，債權人之債權方得行使，被告確切清償之方法
      ，必於被告行使選擇權後，方能確定，今因被告遲未行使
      選擇權而使原告得請求被告給付之物不確定，原告之請求
      權因被告給付物未確定而無從行使，應堪認定。本件因被
      告遲未行使選擇權，於本案訴訟中，經由原告催告被告行
      使選擇權，被告未予行使，方轉由原告行使選擇權，並確
      定給付物，已如前述，是原告之請求權消滅時效，應自本
      件給付物經原告行使選擇權確定後，方能起算，是原告請
      求權之行使，自未逾15年之消滅時效期間，被告為時效抗
      辯拒絕給付，自無理由。
五、綜上所述，原告等人為吳耀亭之繼承人，被告本對吳耀亭負
    有耕地退租補償之義務，今被告補償應為給付之物，業經原
    告等人行使選擇權確定，從而，原告基於繼承法則及出租耕
    地預約退租合約書之退租補償給付請求權，請求被告應將坐
    落台中市○區○○○段169之22地號（面積743平方公尺），
    所有權應有部分十分之四，移轉登記予原告公同共有，為有
    理由，應予准許。
六、本件兩造均陳明願供擔保以代釋明，請准宣告假執及免為假
    執行告宣告，經核無不合，爰均酌定相當擔保金額，併准許
    之。
七、本件判決之基礎已臻明確，兩造其餘攻擊防禦方法及舉證，
    核與判決無影響，爰不另一一論述，附此敘明。
八、訴訟費用負擔及假執行宣告之依據：民事訴訟法第78條、第
    390條第2項、第392條第2項第三項。
中      華      民      國    95  年    4  月  21  日
                    臺灣臺中地方法院民事第二庭
                        法  官  涂秀玲
右為正本係照原本作成。
如不服本判決，應於送達後廿日內，向本院提出上訴狀並表明上
訴理由，如於本判決宣示後送達前提起上訴者，應於判決送達後
廿日內補提上訴理由書（須附繕本）。
中      華      民      國    95  年    4  月  21  日
                                      書記官


司法院資訊處製作；財團法人民間司法改革基金會備份。
